【裁判字號】    98,訴,1255
【裁判日期】    980824
【裁判案由】    違反公司法等
【裁判全文】
臺灣臺北地方法院刑事判決              98年度訴字第1255號
公  訴  人  臺灣臺北地方法院檢察署檢察官
被      告  甲○○
被      告  乙○○
選任辯護人  林玉芬律師
            袁秀慧律師
上列被告等因違反公司法等案件，經檢察官聲請簡易判決處刑（
98年度偵字第11655 號），本院認為不宜逕以簡易判決處刑，改
依通常程序審理（98年度簡字第2778號），於本院準備程序進行
中，被告先就被訴事實為有罪之陳述，經合議庭裁定由受命法官
獨任進行簡式審判程序，判決如下：
    主  文
甲○○共同公司負責人，公司應收之股款，股東並未實際繳納，
而以申請文件表明收足，處有期徒刑肆月，如易科罰金，以新臺
幣壹仟元折算壹日；減為有期徒刑貳月，如易科罰金，以新臺幣
壹仟元折算壹日。
乙○○共同公司負責人，公司應收之股款，股東並未實際繳納，
而以申請文件表明收足，處有期徒刑柒月，減為有期徒刑月又
拾伍日，如易科罰金，以新臺幣壹仟元折算壹日。
    事  實
一、甲○○於民國95年7 月間，為成立泰山環保事業有限公司（
    下稱泰山公司，設立址設臺北縣泰山鄉○○路○ 段588 之1
    號）並自任股東、負責人，乃委託乙○○即安仕會計事務所
    經理代辦泰山公司資本額新臺幣（下同）500 萬元之設立登
    記事宜。詎甲○○、乙○○明知渠所辦理設立登記之泰山公
    司股東並未實際繳納股款，竟與金主劉麗美、會計師楊恩賜
    共同基於違反公司法、商業會計法及使公務員登載不實之犯
    意聯絡，由乙○○介紹甲○○向劉麗美（檢察官另案偵辦中
    ）短期借款作為驗資之資金證明，甲○○即依劉麗美指示至
    臺北國際商業銀行股份有限公司永春分行（下稱臺北國際商
    銀永春分行，設臺北市○○區○○路352 號1 樓，現已更名
    為永豐商業銀行股份有限公司）開設泰山公司籌備處帳號
    0000000000000 號之存款帳戶，並將帳戶存摺轉交劉麗美。
    劉麗美取得上開存摺後，隨即填寫提、存款單，於95年7 月
    20日（即借款匯入日期）交付銀行櫃台辦理資金轉帳手續，
    自不詳帳戶分別轉帳存入前揭泰山公司帳戶內後，將存摺帶
    回影印，作為股款業經股東繳納之存款證明，並製作不實之
    泰山公司存款500 萬元之股東繳納股款明細表及資產負債表
    、公司設立登記資本額查核報告書，再於各項會計報表上蓋
    用代刻之泰山公司及負責人甲○○印章，將資本額查核報告
    書工作底稿交給會計師楊恩賜（檢察官另案偵辦中）簽章，
    完成公司法第7 條授權會計師查核簽證資本額之作業。嗣劉
    麗美即將前揭各項報表及會計師查核簽證之存款證明交予乙
    ○○，填製公司登記申請書，而以上開存摺影本、資產負債
    表及公司設立登記資本額查核報告書等申請文件，表明泰山
    公司應收股款均已收足，於95年7 月28日向主管機關經濟部
    中部辦公室申請設立登記，使該管承辦公務員審查認為形式
    要件均已具備，而於同年8 月3 日核准設立登記，並登載於
    職務上所掌之公司登記簿，足以生損害於主管機關對於公司
    資本額審核之正確性。完成申請登記程序後，劉麗美旋於95
    年7 月24日將上開驗資之公司存摺內資金轉出至不詳帳戶內
    ，而未充實資本並用於泰山公司之經營。
二、案經臺灣臺北地方法院檢察署檢察官自動檢舉偵查聲請簡易
    判決處刑，本院認為不宜逕以簡易判決處刑，改依通常程序
    審理，於本院準備程序進行中，甲○○、乙○○先就被訴事
    實為有罪之陳述，經合議庭裁定由受命法官獨任進行簡式審
    判程序。
    理  由
一、前揭犯罪事實，訊據被告甲○○、乙○○於本院審理中坦承
    不諱（見本院卷第26頁反面、第30頁反面），被告乙○○亦
    於檢察官偵訊時承認：介紹劉麗美給甲○○，代借資金，劉
    麗美會給1 張報價單，由伊傳真給甲○○，倘甲○○有意願
    ，劉麗美就會寄會計師查核報告書及存摺影本給伊，由伊負
    責送件等情明確（見98年度他字第1603號卷第88至89頁），
    並有泰山公司登記案卷所附經濟部95年8 月31日函、泰山公
    司設立登記申請書、股東同意書、補正申請書、預查申請表
    、公司設立登記資本額查核報告書、資產負債表、臺北國際
    商業銀行存摺明細、有限公司設立登記表附卷足憑（見98年
    度他字第1603號卷第33至47頁），且有臺北國際商業銀行客
    戶歷史資料查詢明細表、劉麗美之95年7 月20日、7 月24日
    之取款憑條、存款憑條在卷可考（見98年度他字第1603號卷
    第25至28頁），是被告2 人任意性之自白，有前揭各項證據
    足佐，堪認與事實相符，可以採信。綜上，本案事證明確，
    被告2 人犯行洵堪認定，應予依法論罪科刑。
二、論罪科刑之依據：
  (一)按資產負債表乃商業會計法第28條第1 項第1 款所列之財務
    報表，故被告甲○○擔任泰山公司之商業負責人，委由會計
    業者乙○○、金主劉麗美、會計師楊恩賜，以虛匯假資金之
    方式，據以製作不實股款之資產負債表，被告甲○○犯商業
    會計法第71條第5 款利用不正當方法，致使財務報表發生不
    實結果罪。又被告甲○○既為泰山公司負責人，依公司法第
    8 條第1 項規定，被告甲○○本應就泰山公司應收之股款，
    股東並未實際繳納，而以申請文件表明收足一事，負公司法
    第9 條第1 項之罪責。故核被告甲○○此部分所為，另犯公
    司法第9 條第1 項公司應收股款，股東未實際繳納，而依申
    請文件表明收足罪。又按修正前公司法第7 條規定，公司之
    設立、變更或解散之登記或其他處理事項，由中央主管機關
    或委託地方主管機關審核之。該條文於90年11月12日修正為
    「公司申請設立、變更登記之資本額，應先經會計師查核簽
    證；其辦法，由中央主管機關定之」，並於91年3 月6 日訂
    定「公司申請登記資本額查核辦法」，於第2 條規定「公司
    申請設立登記或合併、分割、增減實收資本額等變更登記，
    除依證券交易法第28條之2 規定辦理庫藏股減資外，應檢送
    設立、合併、分割、增減實收資本額基準日經會計師查核簽
    證之資產負債表，……」及於同辦法第8 條第2 項、第9 條
    第2 項分別規定「會計師對應行查核事項，應備具工作底稿
    ，主管機關得隨時調閱之」、「會計師查核公司之資本額，
    如發現有虛偽情事者，應拒絕簽證」，另修正前公司法第41
    2 條第2 項關於「主管機關對於前項之申請，應派員檢查，
    並得通知公司限期申復」，及修正前公司法第419 條第2 項
    關於「前項第4 款、第5 款所列事項，如有冒濫或虛偽者，
    主管機關應通知公司限期申復，經派員檢查後得裁減或責令
    補足」等規定，均於90年11月12日修正時，予以刪除；並將
    第9 條第4 項修正為「公司之設立或其他登記事項有偽造、
    變造文書，經裁判確定後，由檢察機關通知中央主管機關撤
    銷或廢止其登記」，依修正後規定觀之，除縮小第7 條之範
    圍外，並將「公司申請設立、變更登記之資本額」事項，改
    由會計師負責查核簽證，及將應派員檢查等相關規定刪除。
    至於修正後公司法第388 條雖仍規定「主管機關對於公司登
    記之申請，認為有違反本法或不合法定程式者，應令其改正
    ，非俟改正合法後，不予登記」，然僅形式上審查其是否「
    違反本法」或「不合法定程式」而已，倘其申請形式上合法
    ，即應准予登記，不再為實質之審查。且公司之設立或其他
    登記事項如涉及偽造、變造文書時，須經裁判確定後，始撤
    銷或廢止其登記。則行為人於公司法修正後辦理公司登記事
    項，如有明知為不實之事項，而使公務員登載於職務上所掌
    之公文書，足以生損害於公眾或他人者，即有刑法第214 條
    之適用（最高法院96年度第5 次刑事庭會議參照）。基此，
    被告甲○○委由乙○○、劉麗美、楊恩賜共同虛偽出資、製
    作不實之驗資證明文件申請泰山公司設立登記，復犯刑法第
    214 條使公務員登載不實罪。
  (二)就前揭3 部分犯行，被告甲○○委由會計業者乙○○、金主
    劉麗美、會計師楊恩賜共同出具虛假資金證明及驗資證明，
    渠等間有犯意聯絡及行為分擔，為共同正犯。其中，泰山公
    司股東股款未實際繳納罪及利用不正當方法致使財務報表發
    生不正確結果罪，乙○○、劉麗美、楊恩賜雖非泰山公司之
    公司負責人或商業負責人，係無身份之人與有公司負責人及
    商業負責人身份之被告甲○○共同實施犯罪，應依刑法第31
    條第1 項之規定，認係共同正犯，但予以減輕其刑。又被告
    甲○○明知泰山公司應收之500 萬元股款，並未實際繳納，
    仍持不實結果之資產負債表及申請文件表明收足，使公務員
    登載於職務上所掌之公文書，足以生損害於公眾或他人，渠
    等所犯公司法第9 條第1 項、商業會計法第71條第5 款及刑
    法第214 條等3 罪，就行為人而言，僅有自然行為概念之一
    行為，且係基於一個意思決定為之，自應評價為一個犯罪行
    為。又3 罪之犯罪構成要件並不相同，屬一行為觸犯數罪名
    之想像競合犯，應依刑法第55條之規定，從最重之公司法第
    9 條第1 項處斷（最高法院96年度第7 次刑事庭決議參照）
    。
  (三)本院審酌：(1)被告2 人均明知公司資本不得虛列，竟填製不
    實結果之資產負債表向主管機關申請泰山司設立登記，造成
    主管機關對公司管理之困難，且破壞交易安全；(2)被告乙○
    ○前於92年9 月間、5 月間、11月間，亦因代辦虛增綠雅有
    限公司、科創國際有限公司、艾洋股份有限公司、友邦國際
    有限公司之增資登記、設立登記等案件，經本院以98年度簡
    字第1378號刑事簡易判決判處有期徒刑6 月，減為有期徒刑
    3 月，緩刑2 年確定在案，此有臺灣高等法院被告前案紀錄
    表附卷可參（見本院卷第8 頁），可見被告乙○○屢犯此等
    相同犯罪（辯護意旨雖認為連續犯關係，但2 案犯罪時間相
    距3 年，自不可採）；(3)惟念被告2 人犯罪後，向本院坦承
    犯行，已有悔意等一切情狀，分別量處如主文所示之刑，並
    就被告甲○○部分，依刑法第41條第1 項前段規定，諭知易
    科罰金之折算標準。
  (四)再查中華民國96年罪犯減刑條例於95年7 月4 日公布，於96
    年7 月16日施行。按犯罪在中華民國96年4 月24日以前者，
    除中華民國96年罪犯減刑條例另有規定外，依下列規定減刑
    ：……有期徒刑、拘役或罰金，減其刑期或金額2 分之1 ；
    犯最重本刑為5 年以下有期徒刑之刑之罪，依本條例規定減
    為6 月以下有期徒刑、拘役者，應於減刑裁判時，併諭知易
    科罰金折算之標準；又依本條例應減刑之罪，未經判決確定
    者，於裁判時，減其宣告刑，並應於判決主文同時諭知其宣
    告刑及減得之刑，中華民國96年罪犯減刑條例第2 條第1 項
    第3 款、第9 條、第7 條第1 項、第2 項分別定有明文。查
    被告2 人係於95年8 月犯本件公司法、商業會計法及使公務
    員登載不實等犯行，迄未判決確定，爰依上開條例規定，就
    被告甲○○、乙○○本案所犯之罪，併予宣告減為有期徒刑
    2 月及有期徒刑3 月又15日，併均諭知易科罰金之折算標準
    。
據上論斷，應依刑事訴訟法第452 條、第273 條之1 第1 項、第
299 條第1 項前段，公司法第9 條第1 項，商業會計法第71條第
1 項第5 款，刑法第11條前段、第28條、第31條第1 項前段、但
書、第214 條、第55條、第41條第1 項前段，刑法施行法第1 條
之1 ，中華民國96年罪犯減刑條例第2 條第1 項第3 款、第9 條
、第7 條第1 項、第2 項，判決如主文。
本案經檢察官簡逸薇到庭執行職務。
中    華    民    國    98    年    8     月    24    日
                  刑事第六庭  法  官  林晏如
上正本與原本無異。
如不服本判決，應於判決送達後10日內，向本院提出上訴狀。
                              書記官  楊盈茹
中    華    民    國    98    年    8     月    24    日
附錄本案論罪科刑法條全文：
公司法第9條
公司應收之股款，股東並未實際繳納，而以申請文件表明收足，
或股東雖已繳納而於登記後將股款發還股東，或任由股東收回者
，公司負責人各處5 年以下有期徒刑、拘役或科或併科新臺幣50
萬元以上250 萬元以下罰金。
有前項情事時，公司負責人應與各該股東連帶賠償公司或第三人
因此所受之損害。
第 1 項裁判確定後，由檢察機關通知中央主管機關撤銷或廢止其
登記。但裁判確定前，已為補正或經主管機關限期補正已補正者
，不在此限。
公司之設立或其他登記事項有偽造、變造文書，經裁判確定後，
由檢察機關通知中央主管機關撤銷或廢止其登記。
商業會計法第71條
商業負責人、主辦及經辦會計人員或依法受託代他人處理會計事
務之人員有下列情事之一者，處5 年以下有期徒刑、拘役或科或
併科新臺幣60萬元以下罰金：
一、以明知為不實之事項，而填製會計憑證或記入帳冊。
二、故意使應保存之會計憑證、會計帳簿報表滅失毀損。
三、偽造或變造會計憑證、會計帳簿報表內容或毀損其頁數。
四、故意遺漏會計事項不為記錄，致使財務報表發生不實之結果
    。
五、其他利用不正當方法，致使會計事項或財務報表發生不實之
    結果。
中華民國刑法第214條
明知為不實之事項，而使公務員登載於職務上所掌之公文書，足
以生損害於公眾或他人者，處3 年以下有期徒刑、拘役或5 百元
以下罰金。


司法院資訊處製作；財團法人民間司法改革基金會備份。
